【裁判字號】    98,訴,1782
【裁判日期】    990531
【裁判案由】    移轉土地所有權
【裁判全文】
臺灣板橋地方法院民事判決              98年度訴字第1782號
原      告  未○○
訴訟代理人  張菀萱律師
            余文恭律師
            吳麗如律師
被      告  乙○○○
            癸○○
            庚○○
            己○○
            壬○○
            辛○○
            卯○○
            辰○○
            巳○○
            午○○
            寅○○
上11人共同
訴訟代理人  桂齊恆律師
複  代理人  廖正多律師
被      告  戊○○
            子○○○
            丁○○
上列當事人間請求移轉土地所有權事件，經本院於民國99年5 月
20日言詞辯論終結，判決如下：
    主    文
原告之訴及其假執行之聲請均駁回。
訴訟費用由原告負擔。
    事實及理由
壹、程序事項
一、按訴狀送達後，原告不得將原訴變更或追加他訴，但擴張或
    減縮應受判決事項之聲明者，不在此限，民事訴訟法第255
    條第1項第3款定有明文。查原告原起訴請求被告應就其被繼
    承人丙○○遺產即坐落於臺北縣五股鄉○○段更寮小段422-
    4 地號土地所有權全部辦理繼承登記後，將上開地號所有權
    應有部分98/1477移轉登記予原告未○○（見本院卷(一)第5頁
    ）。嗣於民國99年2 月25日具狀變更聲明為被告應將其所有
    坐落於臺北縣五股鄉○○段更寮小段422-4 地號土地應有部
    分98/1477移轉登記予原告未○○（見本院卷(二)第62頁）。
    按上述僅單純就訴之聲明為變更，核與前揭說明相符，應予
    准許，合先敘明。
二、本件被告戊○○、子○○○、丁○○均未於言詞辯論期日到
    場，核無民事訴訟法第386 條各款所列情形，爰依原告聲請
    ，由其一造辯論而為判決，附此敘明。
貳、實體事項
一、原告起訴主張：
  (一)原告於77年3 月間向被告之被繼承人丙○○購買坐落於臺北
    縣五股鄉○○段更寮小段422 之4 地號土地（下稱系爭土地
    ），權利範圍98/1477 ，約定總價金為新臺幣（下同）313
    ,600元。惟系爭土地因法令限制，無法立即辦理所有權登記
    ，雙方遂於買賣契約（下稱系爭契約）第4 條約定於法令限
    制解除時，由丙○○將系爭土地移轉登記予原告。嗣私有農
    地所有權移轉限制之規定於89年刪除，然丙○○業於82 年1
    月26日死亡，且被告等即丙○○之繼承人就系爭土地業於98
    年10月5 日辦理繼承登記在案。
  (二)系爭契約已附有在「農地限制取消，賣方可以辦理所有權移
    轉登記與甲方時」，方得請求移轉登記之停止條件，是無論
    係農地限制登記規定之限制本身，及兩造間系爭契約所附請
    求權之停止條件，均屬法律上障礙，因此本案請求權可行使
    時，自應於89年農地限制登記取消，亦即符合契約停止條件
    成就後，方得起算。又本案與借名登記關係終止，自該借名
    登記名義人死亡之日起算消滅時效有所不同。從而，本件請
    求權時效應自土地法於89年1 月28日刪除生效之日起算至原
    告於98年8月17日起訴之日止，並未逾15年之消滅時效。
  (三)被告所提臺灣高等法院95年度重上字第200 號判決僅係因該
    案買受人僅能提出買賣契約書影本，無法提出正本，故難以
    比對鑑定被繼承人丙○○印文之真正，致買受人未盡舉證責
    任而敗訴，非直接認定買賣契約書上被繼承人丙○○之印文
    即為偽造。另臺灣高等法院96年度上易字第371 號判決雖認
    定買賣契約書上丙○○之印文與被繼承人丙○○於臺中縣后
    里鄉戶政事務所檢送之印鑑條不同，亦不能推斷該印文非屬
    真正。
  (四)本院91年度訴字第532 號判決該案原告甲○○提供其與被繼
    承人丙○○間所成立買賣契約其上丙○○之印文與系爭契約
    之印文目視應屬相同，且該案被告庚○○、己○○、子○○○亦為本案被告，渠等到庭陳述時從未否認丙○○印文之真
    正，而該案其餘被告亦未提起上訴，是以，該印文既經本院
    認定為真正，足認系爭契約丙○○之印文確屬真正。然被告
    竟於本案審理中翻異先前之主張，顯違反禁反言原則。
  (五)被告屢以另案最高法院98年度台上字第1734號判決業已認定
    該案原告於臺北地方法院94年度訴字第815 號所提委任書及
    切結證明書無證據能力，而抗辦系爭契約丙○○之印文非屬
    真正，然前開文書其上丙○○之印文與系爭契約丙○○之印
    文顯然不同，本應獨立認定。
  (六)本案訴訟標的為民法第348 條買賣請求權，與另案確定判決
    即本院94年度重訴字第304 號判決以信託法律關係為訴訟標
    的不同，不受另案確定判決既判力拘束，自得再行起訴。況
    該案未就原告與被繼承人丙○○及訴外人陳章峰是否存有信
    託關係加以裁判，自不生實體確定力。
  (七)臺灣臺北地方法院檢察署96年度偵緝字第466 號訴外人楊培
    勳與陳章峰間偽造文書刑事告訴案件中，訴外人楊培勳所提
    其與被繼承人丙○○間之買賣契約與系爭契約，及本院91年
    度訴字第532 號原告甲○○所提買賣契約三者其上丙○○之
    印文皆相符。且被告陳章峰前到案自承訴外人楊培勳及被繼
    承人丙○○所訂契約書，係由伊擔任見證人，經被繼承人丙○○閱後親自蓋印等語，則該印文之真正不容被告再為否認
    。況被告等為丙○○之繼承人，渠等自持有丙○○之印章、
    印文，原告與被繼承人丙○○素昧平生，所持有丙○○之印
    文亦僅與其簽訂之契約書上一式，故本案存有證據偏在之情
    ，有民事訴訟法第277 條但書規定之適用，應依勘驗規定核
    對上開文件之印文，以證其真偽。
  (八)被告等為被繼承人丙○○一親等及二親等之直系血親卑親屬
    ，爰依買賣及繼承之法律關係，請求被告等履行所繼承出賣
    人之移轉登記義務，移轉應有部分98/1477 予原告等語，並
    聲明被告應將其所有坐落於臺北縣五股鄉○○段更寮小段42
    2-4地號土地應有部分98/1477移轉登記予原告未○○；願供
    擔保請准宣告假執行。
二、被告則以：
  (一)原告起訴狀所載訴之聲明第1 項為「被告應就其被繼承人丙○○遺產：坐落於臺北縣五股鄉○○段更寮小段422-4 地號
    土地所有權全部辦理繼承登記後，將上開地號所有權應有部
    分98/1477 移轉登記予原告未○○」，而原告於另案確定判
    決即本院94年度重訴字第304 號判決，係請求「被告張陳招
    治、丁○○、乙○○○、戊○○、子○○○、癸○○、庚○○、壬○○、辛○○、黃克東、辰○○、巳○○、午○○、
    寅○○應將坐落於臺北縣五股鄉○○段更寮小段422-4 地號
    土地應有部分98/1477 移轉登記予原告未○○」，且張陳招
    治等13人乃被繼承人丙○○之繼承人，是原告就本件訴之聲
    明與本院上開確定判決相同，其訴訟標的為確定判決效力所
    及。
  (二)原告所提出系爭契約，其上標示日期為77年3 月，迄今已20
    餘年，且原告主張之義務人乃被繼承人丙○○，而丙○○業
    於82年1月26日死亡，距原告提起本訴即98年8月14日，亦已
    有16年餘，顯罹於時效。
  (三)原告與被繼承人丙○○並未簽訂系爭契約，其上印文亦非被
    繼承人丙○○所蓋用，且被繼承人丙○○並未簽名，原告亦
    未證明價金業已給付，難認有系爭交易存在。
  (四)另案臺灣臺北地方法院94年度訴字第815 號、臺灣高等法院
    96年度上易字第371號、最高法院以98年度台上字第1734 號
    業已認定該委任書及切結證明書均屬偽造而告確定，則於被
    繼承人丙○○死亡後，前揭委任書影本末行卻經塗改，其真
    實性存疑。至臺灣臺北地方法院94年度訴字第815 號切結證
    明書，其立切結書人及證人之簽名均出自同一人筆跡，顯非
    被繼承人丙○○及被告陳張招治、乙○○○、戊○○、子○○○等人所親簽。從而，被繼承人丙○○並未簽立系爭契約
    ，亦未簽立委任書及切結證明書，自並無義務移轉土地所有
    權等語，並聲明如主文第1 項所示；如受不利益之判決，願
    供擔保請准宣告免為假執行。
三、兩造所不爭執之事實
  (一)原告於77年3 月間簽訂系爭契約時，不具自耕農身分，依斯
    時土地法第30條第1 項關於私有農地所有權移轉限制之規定
    ，不得辦理移轉系爭土地之所有權移轉登記，嗣該條文業於
    89年1月6日刪除。
  (二)系爭土地因繼承於98年10月5 日辦理所有權移轉登記，現登
    記於被告乙○○○、戊○○、張淑琴、丁○○、黃克東、辰
    ○○、巳○○、午○○、寅○○、癸○○、庚○○、己○○
    、壬○○、辛○○名下，權利範圍各為8106/9759。
  (三)被繼承人丙○○於82年1 月26日死亡，繼承人為其配偶張陳
    招治及其子女乙○○○、戊○○、張淑琴、許張淑香、黃張
    淑英、丁○○等7人，張陳招治嗣於88年6月28日死亡，其繼
    承人為子女邱張淑香、戊○○、張淑琴，然許張淑香及黃張
    淑瑛分別於84年12月24日、85年8 月25日死亡，許張淑香之
    繼承人為其配偶癸○○及子女庚○○、己○○、壬○○、辛○○計5 人，黃張淑瑛之繼承人則為其配偶黃克東及子女辰
    ○○、巳○○、午○○、寅○○計5 人，故由癸○○、庚○○、己○○、壬○○、辛○○、黃克東、辰○○、巳○○、
    午○○、寅○○等10人繼承張陳招治之遺產。
四、本件之爭點，厥為：(一)原告是否重複起訴？(二)原告於77年3
    月間與訴外人丙○○簽訂之系爭契約是否真正？茲說明如下
    ：
  (一)原告是否重複起訴？
  1.按民事訴訟法第400條第1項規定：「除別有規定外，確定之
    終局判決就經裁判之訴訟標的，有既判力」、同法第401 條
    第1 項規定：「確定判決，除當事人外，對於訴訟繫屬後為
    當事人之繼受人者，及為當事人或其繼受人占有請求之標的
    物者，亦有效力」、同第249 條第1項第7款規定：「原告之
    訴，有下列各款情形之一者，法院應以裁定駁回之。但其情
    形可以補正者，審判長應定期間先命補正：…(7)起訴違背第
    二百五十三條、第二百六十三條第二項之規定，或其訴訟標
    的為確定判決之效力所及者」，準此以觀，就訴訟標的為確
    定判決之效力所及者，始不得再行重複起訴請求，倘非屬訴
    訟標的確定判決效力所及者，自得再行起訴請求至明。
  2.查兩造前因土地所有權移轉登記之訴訟，業經判決原告敗訴
    確定案在案，此有本院94年度重訴字第340 號民事判決影本
    在卷可稽（見本院卷(一)第69頁- 第77頁）。依該判決書所載
    明該訴訟之訴訟標的為共有人之共有物返還請求權、信託物
    返還請求權等法律關係，而本件原告係起訴請求買受人之標
    的物交付請求權，顯非屬同一訴訟標的，自不合前開訴訟標
    的為確定判決之效力所及者之規定，依法原告自得為本件起
    訴，被告抗辯原告起訴不合法，尚有誤會，要無可取。
  (二)原告於77年3月間與訴外人丙○○簽訂之「不動產買賣契約
    書」是否真正？
  1.按私文書應提出其原本，但僅因文書之效力或解釋有爭執者
    ，得提出繕本或影本。私文書應由舉證人證其真正，但他造
    於其真正無爭執者，不在此限。民事訴訟法第352條第2項、
    第357 條分別定有明文。又當事人提出之私文書，必先證其
    真正，始有形式之證據力；如以該文書內容為證明方法者，
    尤應提出原本，不得僅以繕本或影本為證；如他造否認該提
    出之私文書繕本或影本，或爭執其內容之記載，在舉證人提
    出原本前，不認該繕本或影本有何形式之證據力，分有最高
    法院92年度台上字第743 號、93年度台上字第1210號裁判要
    旨參照。本件原告於77年3 月間向被繼承人丙○○購買系爭
    土地，惟因法令限制，無法立即辦理所有權登記，雙方遂於
    系爭契約第4 條約定於法令限制解除時，由被繼承人丙○○
    將系爭土地移轉登記予原告乙節，固據提出系爭契約為證（
    見本院卷(一)第9 頁- 第12頁），惟被告等既爭執系爭契約影
    本之真正，且否認系爭契約其上印文為被繼承人丙○○所蓋
    用，依前揭說明，兩造已非僅就系爭契約之效力或解釋有所
    爭執，原告即應提出系爭契約原本以證明確有該契約之存在
    ，其僅提出影本，自難認該影本有形式上之證據力，更遑論
    有實質上之證據力。
  2.原告雖聲請調閱臺灣板橋地方法院91年度訴字第532 號所有
    權移轉登記卷宗，並聲請傳訊證人丑○○，以證明系爭契約
    為真正。前經本院調卷結果，該案雖經判決訴外人甲○○勝
    訴，亦即被告等應就被繼承人丙○○遺產即系爭土地辦理繼
    承登記後，再將系爭土地其中應有部分1653/9759 移轉予訴
    外人甲○○，有該判決書原本可稽（見本院91年度訴字第53
    2號卷(二)第107頁），惟觀卷內僅附有一訴外人甲○○與被繼
    承人丙○○於77年6 月20日所簽定之不動產買賣契約書影本
    1件（見本院91年度訴字第532號卷(一)第13頁- 第16頁），於
    該案審理中被告庚○○、己○○復就移轉登記系爭土地應有
    部分1653/9759 予訴外人甲○○不爭執，有言詞辯論筆錄在
    卷為佐（見本院91年度訴字第532號卷(一)第104頁），又綜觀
    全卷訴外人甲○○亦未提出該不動產買賣契約書原本供核對
    ，則是否得以該不動產買賣契約書其上丙○○之印文與系爭
    契約其上印文目視相符，據認系爭契約印文係屬真正，即有
    疑義。再者，被繼承人丙○○與訴外人甲○○間究否成立該
    不動產買賣契約書，本諸契約相對性之原則，原不得用以推
    認本件系爭契約是否成立。
  3.又原告雖聲請將前開不動產買賣契約書影本連同系爭契約影
    本送請臺北縣政府警察局刑事鑑識中心，鑑定其上丙○○印
    文是否相符（見本院卷(一)第175 頁），復經本院電詢法務部
    調查局印文組、內政部警政署刑事警察局鑑識科印文組、中
    央警察大學科學實驗室等，但因上開待鑑定及供比對鑑定之
    文件均為影本，經向法務部調查局印文組、內政部警政署刑
    事警察局鑑識科印文組、中央警察大學科學實驗室查詢結果
    ，聲請鑑定須提供原本方能鑑定，有臺灣板橋地方法院公務
    電話紀錄表3 紙附卷可徵（見本院卷(二)第45頁- 第47頁），
    致無從鑑定系爭契約上丙○○印文之真正。至本院按原告所
    陳報丑○○之地址，即「台北郵政2-297 號信箱」、「台北
    市○○路○段89號10樓之2 」、「台北市○○○路○ 段8 號
    4 樓之3 」、「臺北市○○○路260 巷43之5 號6 樓」傳訊
    ，均傳查無著，有退回送達證書足憑（分見本院卷(一)第139
    頁- 第141 頁、本院卷(二)第51頁）。因上開地址均無法傳喚
    丑○○到庭為證，則依原告提出之系爭契約影本其上丙○○
    之印文，要難認為真正，自無形式上之證據力可言。
  4.原告雖另聲請調閱臺灣臺北地方法院91年度聲判字第168 號
    聲請交付審判卷宗，藉訴外人丑○○所提被繼承人丙○○之
    郵政儲金簿、彰化商業銀行活期儲蓄存款存摺影本，以供比
    對系爭契約其上丙○○印文之真正。惟查，訴外人丑○○前
    於96年6 月28日在臺灣臺北地方法院96年度偵緝字第560 號
    偽造文書案偵訊時固提出切結證明書原本，檢察官則以「經
    核與95偵緝字第466 號卷第35頁相符」等語，惟並未留存丑
    ○○所提出之切結證明書原本及丙○○之郵政存簿儲金儲金
    簿原本、彰化商業銀行活期儲蓄存款存摺原本，僅將切結證
    明書、前開存摺封面與第2 頁（即內頁）附於臺灣臺北地方
    法院96年度偵緝字第560 號卷內。因檢察官並未將切結證明
    書原本、影本連同存摺原本封面內頁有關丙○○之印文送請
    鑑定其異同，被告等復爭執切結證明書影本之真正，尚難僅
    以檢察官徒經肉眼比對，即遽認切結證明書影本上丙○○印
    文與原本相符，縱認切結證明書影本與原本相符，而可認其
    上丙○○印文相同，惟仍無法證明該印文係丙○○之印章所
    蓋。況檢察官並未比對切結證明書上丙○○之印文是否與上
    開存摺原本封面內頁有關丙○○之印文或送請鑑定其異同，
    自不足為二者印文相符之憑據，更不得作為認定系爭契約其
    上丙○○印文真正之佐證。況上開郵政存簿儲金儲金簿、彰
    化商業銀行活期儲蓄存款存摺之開戶日期依序為81年10月27
    日、79年1 月15日，與系爭契約製作日期77年3 月已相隔數
    年，倘丙○○在系爭契約上用印，衡情應會使用當時常用之
    印章或印鑑章，尤以上開存摺封面內頁亦為影本，無從送鑑
    比對。此外，原告復未能舉證證明系爭契約影本與上開存摺
    封面內頁影本之印文相符，其所稱系爭契約上「丙○○」印
    文為真正云云，不足以採。
  5.另本件原告雖復主張以訴外人楊培勳與被繼承人丙○○於74
    年5 月21日所簽定之不動產買賣契約書上之二枚丙○○印文
    ，與系爭契約進行比對，得證明系爭契約其上丙○○之印文
    為真正云云。惟查，訴外人楊培勳曾於94年間向法院請求被
    告等將坐落臺北縣五股鄉○○段水碓小段地號6-1 ，地目田
    ，面積0.045 公傾土地辦理繼承登記予子○○○、張陳招治
    、乙○○○、戊○○、癸○○、壬○○、辛○○、庚○○、
    己○○、黃克東、午○○、寅○○、辰○○、巳○○後，再
    將其所有權移轉登記予原告，嗣經臺灣臺北地方法院以94年
    度訴字815 號、臺灣高等法院96年度上易第371 號、最高法
    院98年度台上字第1734號裁定駁回原告之訴而告確定在案等
    情，有臺灣高等法院96年度上易字第391 號民事判決、最高
    法院98年度台上字第1734號民事裁定附卷足稽（見本院卷(一)
    第91頁- 第01頁、第137 頁- 第138 頁），復經本院查明屬
    實，而觀臺灣臺北地方法院94年度訴字第815 號判決理由欄
    第四項得心證之理由(二)業已載明：「本件原告提出之74年5
    月21日之不動產買賣契約書，係屬影本，且其上出賣人丙○○並未簽名，僅以打字為之，契約書上騎縫章「丙○○」之
    印文有二種不同款式，契約書當事人欄所蓋用之「丙○○」
    印文，亦與騎縫章「丙○○」之印文之一明顯不同，依常情
    言之，同一當事人在同一份契約書上卻使用二款印文，顯與
    常情不符，故74年5 月21日之不動產買賣契約書是否屬實，
    顯非無疑。
  6.末查，丙○○委任陳章峰全權代理出售系爭土地所出具之委
    任書，其上並無丙○○之簽名，出具委任書之日期亦被由「
    89年5 月4 日」塗改為「74年5 月21日」，依常理而言，委
    任人出具委任書卻誤載15年後之日期，顯與常理不符，且丙○○已於82年1 月26日死亡，有戶籍謄本在卷可憑，委任書
    原始出具之日期卻在丙○○死亡之後，嗣後始被塗改，足證
    上開委任書並非真正，而原告復未能積極舉證證明丙○○在
    74年有委任陳章峰全權代理出售系爭土地事宜。基此，原告
    主張丙○○委任被告陳章峰代理出售系爭土地之事實，難以
    採信。又89年5 月4 日不動產買賣補充契約書，出賣人丙○○亦無簽名，且不動產買賣補充契約書之日期「89年5 月4
    日」與委任書塗改前之日期「89年5 月4 日」為同一日，補
    充契約書簽訂之日期亦在丙○○死亡之後，委任關係因委任
    人丙○○死亡而消滅，故陳章峰於89年5 月4 日以代理人身
    份所訂立之不動產賣賣補充契約書自屬無權代理，對丙○○
    並不生效，亦對丙○○之繼承人即被告不生效力。且被告癸○○、壬○○、辛○○、己○○、庚○○復已否認上開私文
    書為真正，依據上開法令之規定，尚難遽認上開委任書、契
    約書、契約補充書為真正，是原告依據上開不動產買賣契約
    之法律關係，請求被告就系爭土地辦理繼承登記於陳章峰以
    外之被告（即訴外人丙○○之繼承人）後，再將上開土地所
    有權移轉登記原告，顯屬無據。且上開土地既登記於訴外人
    丙○○，屬訴外人丙○○之繼承人公同共有，則原告請求不
    具所有權人地位之被告陳章峰，應與其他被告就上開土地辦
    理繼承登記，亦屬無據」等文字，當認上開事件所呈現之事
    證，顯不足據為有利於原告之認定。
  7.參酌前揭說明，縱然以訴外人甲○○與被繼承人丙○○於77
    年6 月20日所簽定之不動產買賣契約書、被繼承人丙○○之
    郵政儲金簿、彰化商業銀行活期儲蓄存款存摺、訴外人楊培
    勛與被繼承人丙○○於74年5 月21日簽訂之不動產買賣契約
    書（以上皆影本）為憑據，仍均不足以證明本件系爭契約其
    上印文乃被繼承人丙○○所為，是原告主張之事實，應不足
    採。
五、綜上所述，原告對於有利於己之事實，迄今並未積極舉證以
    實其說，故其依據系爭契約之買賣法律關係提起本件訴訟，
    並請求被告應將其所有坐落於臺北縣五股鄉○○段更寮小段
    42 2-4地號土地應有部分98/1477 移轉登記予原告未○○，
    為無理由，應予駁回。又原告前揭請求既受敗訴之判決，其
    假執行之聲請亦失所附麗，應併予駁回，附此敘明。
六、本件事證已臻明確，兩造其餘攻擊、防禦方法及所為之立證
    ，均核與判決之結果不生影響，爰不一一論述，併此敘明。
七、訴訟費用負擔之依據：依民事訴訟法第78條。
中    華    民    國    99    年    5    月    31     日
                  民事第二庭   法  官  吳振富
以上正本係照原本作成。
如對本判決上訴，須於判決送達後20日內向本院提出上訴狀。
中    華    民    國    99    年    5    月    31     日
                               書記官  李宏明

司法院資訊處製作；財團法人民間司法改革基金會備份。
